【裁判字號】    89,易,519
【裁判日期】    900606
【裁判案由】    侵占
【裁判全文】
台灣基隆地方法院刑事判決                          八十九年度易字第五一九號
    公  訴  人  台灣基隆地方法院檢察署檢察官
    被      告  己○○
右列被告因侵占案件，經檢察官提起公訴（八十九年度偵字第二三二０號），本院判
決如左：
    主    文
己○○無罪。
    理    由
一、公訴意旨略以：被告己○○自民國八十四年十二月十日起，受其叔父即告訴人丁
    ○○之委任而處理事務，竟意圖為自己不法之所有，將告訴人匯入繳交房屋貸款
    及各項費用之款項，變易持有為所有，挪為己用而侵占入己。八十八年八月九日
    ，經銀行襄理告知，告訴人始知被告自八十八年二月份起，未再繳交房屋貸款；
    經核算尚有新台幣（下同）四十七萬餘元須返還告訴人，因認被告涉有刑法第三
    百三十五條第一項之侵占罪嫌云云。
二、公訴人認為被告涉有前述罪嫌，係以右揭事實業據告訴人指訴綦詳，並有委託書
    一紙在卷可稽；比對雙方之結算表，關於被告所列八十五年一月至八十八年三月
    ，告訴人承租其基隆市○○路七十四巷一一九號之一房屋，共二十三萬四千元，
    既為告訴人所否認，被告又不能提出租賃契約書為證，加以雙方八十六年三月十
    日之結算，並無房屋租金項目；何況，經檢察官履勘現場，該房屋位處半山腰交
    通不便，若謂告訴人欲以一萬元而承租，實難置信云云，而為其論據。
三、訊據被告堅決否認其有侵占之犯行，辯稱：對比告訴人之計算書與被告之計算書
    ，其有差異者，主要在於被告為告訴人出售高雄房屋所支出之費用，以及告訴人
    承租被告之母在基隆之房屋應付之租金二項。關於前者，雙方於八十六年三月十
    日結算過後，告訴人繼續委託被告處理繳納房屋稅、房屋貸款、一般家庭之支付
    、水電、房租，並委託被告出售其存高雄之房屋，至八十八年三月二十日為止。
    其為處理房屋出售事宜，往返基隆、高雄之間，支出不少費用。關於後者，告訴
    人確有承租該房屋，自應支付租金。因此，告訴人應支付被告之費用，不止告訴
    人結算書上所承認之費用，應以被告之結算書上所列費用比較正確。被告並未侵
    占告訴人之任何款項等語。
四、按犯罪事實應依證據認定之，無證據不得推定其犯罪事實，刑事訴訟法第一百五
    十四條定有明文。次按刑法第三百三十五條第一項之侵占罪，係以行為人意圖為
    自己或第三人不法之所有，將其所持有他人之物，變易持有而為所有，而侵占入
    己，為其構成要件。苟行為人並無上述不法之意圖，或欠缺侵占之故意，或並無
    變易持有而為所有之意思，自與侵占罪之構成要件不合。何況，告訴人或被害人
    與被告之利益相反，其指述係以使被告受有罪判決為其主要目的，因此，不得僅
    以其指述而為有罪判決之唯一證據。其次，在證據法則上，補強證據必須補強至
    任何人均無可置疑之地步，始足據以論罪；其尚有疑者，利益應歸被告，依「罪
    疑利益歸被告原則」，仍應為有利被告事實之認定。申言之，當證據資料尚有對
    被告有利之存疑時，如無法依客觀方法排除此項合理之可疑，則依「罪疑利益歸
    被告原則」，不得以此項證據資料作為有罪判決之依據。再者，認定被告有罪之
    事實應憑證據；如未能發現相當之證據，或證據不足以證明，自不能以推測或擬
    制之方法，以為裁判之基礎；且認定事實所憑之證據，其為訴訟上之證明，須達
    於通常一般人均不致有所懷疑，而得確信其為事實之程度者，始得據為有罪之認
    定；倘其證明尚未達到此一程度，而有合理之懷疑存在時，尚難為有罪之認定基
    礎；苟積極證據不足為不利於被告事實之認定時，即應為有利於被告之認定，更
    不必有何有利之證據（最高法院三十年上字第八一六號、四十年台上八六號、七
    十六年台上字第四九八六號判決參照）。徵諸被告既無自證己罪之義務，更無自
    證無罪之義務，此乃當然之法理。
五、經查：自告訴人最初告訴狀（八十八年度他字第二二０號）觀之，告訴人僅稱其
    自八十四年十二月起，將銀行存摺交付被告「代為繳辦房屋貸款」；未料，八十
    八年八月九日，經銀行經理告知，才知被告已有六月延誤未繳云云。惟告訴人狀
    所附八十八年十二月十日之委託書，卻載明「丁○○由於出國，於國內本人一切
    事情，委託己○○全權代為處理」；申言之，告訴人委託內容及於一切事項，而
    其不滿而提出告訴者，不過房屋貸款一項而已。再觀之告訴狀所附告訴人之「餘
    款計算書」，告訴人所簽名自承支出之部分，包括八十六年六月三日至八十八年
    九月七日之「電話費」共三萬零三百九十九元、八十六年四月至八十八年二月之
    「貸款」共有十九萬零六百零二元及五萬七千一百二十元二筆、八十六年六月至
    八十七年一月從己○○領得之十六萬元。設被告有意侵占告訴人之存摺款項，逕
    予侵占即可，又何必長期代其支付電話費、貸款？更何必讓告訴人向其借得十六
    萬元？準此，被告不具侵占之意思，已然可見。其次，告訴人亦自承其有委託被
    告出售其在高雄之房屋（上述他字偵查卷第四十六頁），並有卷附八十五年四月
    十七日之信件、八十五年四月六日之同意書各一紙載明願意轉讓或委託出售之情
    可稽；而被告確有幾度前往高雄處理房屋出售事宜，亦有買賣雙方辦理過戶應備
    證件、授權書、住商不動產高雄十全加盟店名片及便條紙、不動產買賣契約書以
    及告訴人之信件數紙一再說明出售房屋之事宜附卷足憑（上述他字卷第一０四頁
    以下）。準此，被告自基隆遠至高雄而處理房屋出售事宜，其間自有旅費、油費
    、住宿費及雜費等支出，被告將之列入，並無不當，不能以其並無收據等證明文
    件，即遽而推定被告具有侵占之故意。復次，基隆市○○路七十四巷一一九號之
    一房屋，其0000000號電話號碼，係告訴人之名義，自八十六年五月至八
    十八年三月間之所付電話費用，告訴人已經簽名承認屬實（被證十二）；而告訴
    人自八十四年起，至八十八年間，住在該處，因跑船來來去去，下船就住該處，
    一年居住不不到半年等情，業據證人即該處附近居民甲○○、戊○○○、乙○○
    到庭證明屬實；加以告訴人亦自承每年所住期間，加起來約有五月（均見八十九
    年十月二十七日審判筆錄）；證人黃明峰於偵查中證稱：告訴人表示要以每月一
    萬元承租，後來租金減為六千元；證人即告訴人之妻丙○○於偵查中證稱：當時
    並無租賃契約，只是言明每月補貼被告之母六千元作為家用等語（均見八十九年
    度偵字第二三二０號偵查卷第四十二頁反面至第四十三頁），足見告訴人確有居
    住該處而支付租金之事實；縱告訴人認為其居住期間不過五月，不應支付全年之
    租金，亦不過彼此計算之方式有所不同而已，絕不能以彼等並無租賃契約而否認
    租賃之事實，進而推斷被告具有侵占之故意。檢察官以其履勘現場，見該房屋位
    處半山腰交通不便，遽以告訴人欲以一萬元而承租，為不可置信云云，應有誤會
    。再者，報酬縱未約定，如依習慣或依委任事務之性質，應給予報酬者，受任人
    得請求報酬，民法第五百四十七條定有明文。被告在計算書上請求告訴人支付每
    月一千五百元，本係合法之舉；何況，其並未將之列入告訴人應支付款項中而逕
    予扣除，不過請求告訴人應為支付而已，自不能以之作為不利被告事實認定之基
    礎。綜上，被告之辯解具有高度可信性，極有可能為真，就客觀而言，即為有利
    被告之合理可疑存在，在無客觀方法以排除此項合理可疑時，依前述罪疑利益歸
    被告原則，應為有利於被告之認定，不能僅以其與告訴人結算金額相差四十餘萬
    元，即遽而以不利益歸之，推定其有侵占之犯行。此外，復查無其他積極證據足
    以證明被告有侵占之犯行，揆諸前述規定，不能證明被告犯罪，自應為其無罪之
    諭知。
六、據上論斷，應依刑事訴訟法第三百零一條第一項而判決如主文。
本案經檢察官周慶華到庭執行職務。
中      華      民      國    九十      年      六      月      六      日
                                    台灣基隆地方法院刑事庭
                                        法  官  陳  志  祥
右正本證明與原本無異。
如不服本判決，應於收受送達後十日內，向本院提出上訴狀，敘述上訴之理由，上訴
於台灣高等法院，並應按他造當事人之人數附具繕本。
中      華      民      國    九十      年      六      月    十八      日
                          書記官  陸  清  敏


司法院資訊處製作；財團法人民間司法改革基金會備份。
